臺灣臺中地方法院民事判決  
             108年度訴字第2209號
原      告  曾淑惠  
訴訟代理人  許博堯律師
複  代理人  戴連宏律師
            胡玉龍  

被      告  陳振寬  
訴訟代理人  蔡奉典律師
上列當事人間請求拆屋還地事件，本院於民國111年8月19日言詞
辯論終結，判決如下：
    主      文
一、被告應將坐落臺中市○○區○○段○地號土地上如附圖所示編號B
    （面積七十八點零三平方公尺）、C（面積五十八點八七平
    方公尺）、D（面積九點一七平方公尺）之建物均拆除，並
    將該部分土地返還原告及其他共有人全體。
二、訴訟費用由被告負擔。
三、本判決於原告以新臺幣壹佰壹拾伍萬肆仟元為被告供擔保後
    ，得假執行；但被告如以新臺幣參佰肆拾陸萬壹仟捌佰伍拾
    玖元為原告預供擔保，得免為假執行。
    事實及理由
一、按訴狀送達後，原告不得將原訴變更或追加他訴。但被告同
    意者，不在此限。被告於訴之變更或追加無異議，而為本案
    之言詞辯論者，視為同意變更或追加，民事訴訟法第255條
    第1項但書第1款、第2項分別定有明文。又所謂本案之言詞
    辯論，係指被告於言詞辯論期日或準備程序期日，就為訴訟
    標的之法律關係為實體上之陳述而言（最高法院108年度台
    抗字第875號裁定意旨參照）。查原告起訴時聲明原為：陳
    敬富應將坐落臺中市○○區○○段0地號土地（下稱系爭土地）
    如起訴狀附圖所示A部份之建物拆除，並將該土地交還原告
    及全體共有人。嗣於109年7月15日具狀追加陳振寬為被告，
    請求陳振寬將系爭土地上如附圖（即臺中市清水地政事務所
    複丈日期109年3月4日土地複丈成果圖）所示編號B、C、D建
    物（即門牌號碼臺中市○○區○○路000號建物，面積分別為78.
    03、58.87、9.17平方公尺，下稱548號建物）均拆除，並將
    該部分土地（下稱系爭被告占用土地）返還原告及其他共有
    人全體（第169、171頁），並於109年12月21日本院準備程
    序時當庭撤回對陳敬富之訴（見本院卷第245頁）。核原告
    上開所為，雖屬訴之追加，然未據被告異議而為本案言詞辯
    論，視為被告同意追加，揆諸首揭規定，應予准許。
二、原告主張：原告為系爭土地之共有人，權利範圍00000000分
    之00000000，被告則為548號建物之事實上處分權人。惟548
    號建物未經系爭土地全體共有人同意而擅自興建，係無權占
    有系爭土地，原告自得請求被告拆除548號建物，並返還系
    爭被告占用土地予原告及全體共有人。爰依民法第767條第1
    項前段、中段、第821條規定，提起本件訴訟等語。並聲明
    ：如主文第1項所示，並願供擔保，請准宣告假執行。
三、被告則以：被告為系爭土地共有人，權利範圍0000000000分
    之000000000。548號建物係訴外人即被告父親陳讚於65年間
    原始取得所有權，被告因繼承而取得548號建物之所有權，
    現作為住家及經營羊肉爐生意使用。被告雖未能提出陳讚於
    興建548號建物時，系爭土地其他共有人出具之土地使用權
    同意書，但其他共有人在系爭土地建築房屋時，均有互相表
    示同意使用系爭土地，陳讚亦有在其他共有人之土地使用權
    同意書上簽名蓋章。衡諸常情，陳讚應無可能僅同意他共有
    人在系爭土地上興建房屋，卻未要求他共有人同意其在系爭
    土地上興建房屋。且548號建物落成迄今已逾40年，系爭土
    地其他共有人均無異議，可知系爭土地其他共有人並未反對
    陳讚使用系爭土地建築548號建物。又系爭土地之共有人僅
    兩造與訴外人陳敬富、陳水軟、陳名羲之權利範圍較大，其
    他共有人之權利範圍經換算後面積均不足1坪。而陳敬富已
    起訴請求分割系爭土地，現由本院以108年度訴字第3231號
    分割共有物事件（下稱另案）受理在案，各共有人均同意將
    系爭土地予以原物分割，分配位置亦已達成共識，而被告受
    分配之位置即系爭被告占用土地，故被告於另案判決後，即
    取得系爭被告占用土地之單獨所有權，自無須拆除548號建
    物。惟因另案鑑定報告認定被告需補償原告之金額高達新臺
    幣（下同）564萬餘元，找補金額實屬過鉅且不合理。但被
    告並非不同意另案之分割方案，原告卻以被告不同意另案鑑
    定報告之找補金額為由，請求繼續審理本件訴訟，其目的無
    非係以本件訴訟強迫被告同意另案鑑定報告之找補金額。是
    原告請求拆除548號建物，係以損害被告為主要之目的，亦
    不利社會經濟。況548號建物是否拆除，對原告於另案受分
    配之土地位置均不生影響，原告提起本件訴訟，有違民法第
    148條規定等語，資為抗辯。並聲明：原告之訴駁回；如受
    不利判決，願供擔保請准宣告免為假執行。
四、得心證之理由：
（一）按所有人對於無權占有或侵奪其所有物者，得請求返還之
      。對於妨害其所有權者，得請求除去之。各共有人對於第
      三人，得就共有物之全部為本於所有權之請求。但回復共
      有物之請求，僅得為共有人全體之利益為之，民法第767
      條第1項前段、中段、第821條分別定有明文。又以無權占
      有為原因，請求返還土地者，占有人對土地所有權存在之
      事實無爭執，而僅以非無權占有為抗辯者，土地所有權人
      對其土地被無權占有之事實無舉證責任，占有人自應就其
      取得占有係有正當權源之事實證明之（最高法院106年度
      台上字第2511號判決意旨參照）。查原告主張其為系爭土
      地之共有人，被告為548號建物之所有權人，548號建物占
      用系爭被告占用土地等情，業據其提出系爭土地登記第三
      類謄本及房屋稅籍證明為證（見本院卷第21至31頁、第10
      7頁），並經本院會同地政人員到場勘驗測量屬實，有勘
      驗筆錄暨現場照片及臺中市清水地政事務所109年7月1日
      函文暨所檢附之土地複丈成果圖在卷可憑（見本院卷第13
      3至149頁、第159至161頁），且為被告所不爭執。是原告
      對於系爭被告占用土地被無權占有之事實無舉證責任，而
      應由被告就占有系爭被告占用土地係有正當權源之事實證
      明之，先予敘明。
（二）次按共有物分管契約係共有人就共有物管理方法所成立之
      協議，依修正前民法第820條第1項規定，應由共有人全體
      共同協議訂定之。又分管協議雖不以訂立書面為要件，明
      示或默示均無不可，然默示之意思表示，係指土地共有人
      之舉動或其他情事，足以間接推知其效果意思者而言，若
      單純之沈默，則除有特別情事，依社會觀念可認為一定意
      思表示者外，不得謂為默示之意思表示（最高法院109年
      度台上字第2118號判決意旨參照）。經查：
　　1.證人陳名羲於本院審理時證稱：伊為系爭土地之共有人，
      伊就讀高中時，訴外人即伊父親陳拱照就買下系爭土地之
      應有部分予伊。陳拱照則在系爭土地上興建門牌號碼臺中
      市○○區○○路000號建物（下稱538號建物）。陳拱照興建53
      8號建物時，有得到陳讚之同意。但伊當時還在就讀高中
      ，不清楚上一代是如何約定利用系爭土地，亦不清楚陳拱
      照是否有補償他共有人。陳讚興建房屋時，伊正好在當兵
      ，伊放假回來時陳拱照有提到其同意陳讚興建房屋，然伊
      不清楚系爭土地共有人是否均同意陳讚興建房屋。陳拱照
      曾對伊提到因陳讚與訴外人即陳敬富父親陳農是兄弟，兩
      人是同時興建房屋，都有給族親蓋土地使用權同意書等語
      （見本院卷第347至349頁），足見陳名羲於陳拱照興建53
      8號建物時，仍在就讀高中，對於系爭土地之利用情形並
      不清楚，主要均係透過陳拱照處理。又陳讚是否有取得全
      體共有人出具之土地使用權同意書，陳名羲亦係聽聞自陳
      拱照，非其親自見聞之事實，雖非全無證明力，然尚無法
      單憑此即遽認陳讚確有得系爭土地共有人全體同意而興建
      548號建物。參以被告迄今未能提出如陳農、陳拱照及訴
      外人陳王姝於系爭土地上興建房屋時，系爭土地全體共有
      人出具之土地使用權同意書，實無法證明系爭土地全體共
      有人確有同意陳讚興建548號建物，或就系爭土地有何分
      管之約定。
　　2.證人陳敬富於本院審理時證稱：伊為系爭土地之共有人，
      伊父親陳農在系爭土地上興建門牌號碼臺中市○○區○○路00
      0號建物（下稱544號建物）。陳農曾對伊提到其有同意陳
      讚興建房屋，所以陳讚也同意其興建房屋，但伊不清楚系
      爭土地共有人是否均同意陳讚興建房屋。系爭土地上共有
      建物5棟，分別為伊、陳名羲、陳水軟及被告所有，其中
      陳水軟有2棟，伊等均為另案訴訟之當事人，希望能依建
      物位置進行原物分割等語（見本院卷第350至352頁），足
      見陳敬富亦不清楚系爭土地共有人是否均同意陳讚興建54
      8號建物，僅能證明陳農與陳讚有互相同意對方使用系爭
      土地興建房屋。然系爭土地之共有人不僅陳讚、陳農、陳
      拱照及陳王姝，有系爭土地登記第三類謄本及土地使用權
      同意書在卷可參（見本院卷第21至31頁、第183至195頁、
      第213至219頁），縱使其等互相同意彼此興建房屋，亦與
      分管契約須由共有人全體共同協議訂定之要件不符。又54
      8號建物固已建築多年，然被告未能舉證系爭土地共有人
      究有何舉動或其他情事，足以間接推知系爭土地共有人間
      確有成立默示分管契約，應僅係單純沉默而未制止，難認
      已發生何法律效果，更非有默許同意使用之意思。
　　3.從而，被告未能證明系爭土地共有人全體同意陳讚興建54
      8號建物，亦未能證明系爭土地共有人有成立默示分管契
      約之合意，是被告辯稱其係有權占有系爭被告占用土地乙
      節，尚屬無據。
（三）再按權利之行使，不得違反公共利益，或以損害他人為主
      要目的。行使權利，履行義務，應依誠實及信用方法，民
      法第148條定有明文。若當事人行使權利，雖足使他人喪
      失利益，倘非以損害他人為主要目的，亦無違反誠實及信
      用之方法，即難謂係違反誠信原則或權利濫用（最高法院
      108年度台上字第753號判決意旨參照）。查原告係基於所
      有權排除侵害之法律關係，請求被告拆屋還地，是本院所
      應審斷之先決問題，乃原告是否為系爭土地所有權人，及
      548號建物占用系爭被告占用土地有無合法權源，而無須
      以系爭土地分割法律關係是否成立為據，是另案訴訟自非
      本件訴訟之先決問題。則另案訴訟究應如何分割，被告分
      得土地是否即為系爭被告占用土地，找補金額若干，均與
      本件拆屋還地訴訟所應認定之要件無涉。況縱使另案訴訟
      將系爭被告占用土地分配予被告，尚須待另案訴訟確定後
      ，始生被告單獨取得系爭被告占用土地所有權之法律效果
      ，而於另案訴訟確定前，被告仍係無權占有系爭被告占用
      土地。是原告為共有人全體之利益，請求拆除548號建物
      ，難認係以損害被告為主要之目的。
五、綜上所述，原告依民法第767條第1項前段、中段、第821條
    規定，請求被告拆除拆除548號建物，並將系爭被告占用土
    地返還原告及其他共有人全體，為有理由，應予准許。
六、兩造均陳明願供擔保聲請宣告假執行及免為假執行，核無不
    合，爰分別酌定相當之擔保金額，予以准許。
七、本件事證已臻明確，兩造其餘攻擊防禦方法及所提證據，經
    本院審酌後，核與判決結果不生影響，爰不逐一論述，併此
    敘明。至原告聲請訊問證人即興建548號建物之建商陳排長
    ，欲證明548號建物與544號建物係同時興建之事實（見本院
    卷第621頁），然縱令548號建物與544號建物係同時興建，
    亦不影響本院心證，難認有證據調查之必要，附此敘明。
八、訴訟費用負擔之依據：民事訴訟法第78條。
中　　華　　民　　國　　111 　年　　9 　　月　　16　　日
                  民事第四庭  審判長法  官  黃渙文
                                    法  官  林金灶
                                    法  官  董庭誌
正本係照原本作成。
如對本判決上訴，須於判決送達後20日內向本院提出上訴狀（須
附繕本）。如委任律師提起上訴者，應一併繳納上訴審裁判費。
中　　華　　民　　國　　111 　年　　9 　　月　　16　　日
                                    書記官  江慧貞